【裁判字號】    98,親,22
【裁判日期】    990720
【裁判案由】    否認婚生子女
【裁判全文】
臺灣花蓮地方法院民事判決                98年度親字第22號
原      告  乙○○
訴訟代理人  吳美津律師
被      告  丙○○
上列當事人間請求確認親子關係不存在事件，本院於中華民國99
年6月30日言詞辯論終結，判決如下：
    主  文
確認原告乙○○（男、民國○○年○月○日生、身分證統一編號：Ｚ0
00000000號）與被告丙○○（女、民國○○年○ 月○○日生、身分證
統一編號：Ｚ000000000號）間之親子關係不存在。
訴訟費用由被告負擔。
    事實及理由
壹、程序部分
一、按訴狀送達後，原告不得將原訴變更或追加他訴。但請求之
    基礎事實同一者，或不甚礙被告之防礙及訴訟之終結者，不
    在此限。民事訴訟法第255條第1項第2、7款定有明文。又原
    告於判決確定前，得撤回訴之全部或一部。但被告已為本案
    之言詞辯論者，應得其同意。訴之撤回應以書狀為之。但於
    期日，得以言詞向法院或受命法官為之。以言詞所為訴之撤
    回，應記載於筆錄，如他造不在場，應將筆錄送達。同法第
    262條第1、2、3項亦有明文。查原告原以甲○○為共同被告
    ，嗣於民國99年6 月30日言詞辯論期日當庭撤回對甲○○之
    訴訟（見本院卷第178 頁），而甲○○並未為本案言詞辯論
    ，原告撤回對其起訴，自無需得其同意。又原告起訴時原係
    訴請「確認被告丙○○非原告之婚生女」，然嗣於99年6月7
    日具狀變更聲明為「確認原告與被告丙○○間之親子關係不
    存在」，核其先後請求之基礎事實同一，亦無礙於被告之防
    禦及訴訟之終結，故其所為訴之變更，於法尚無不合，應予
    准許，均合先敘明。
二、被告經合法通知，未於最後言詞辯論期日到場，核無民事訴
    訟法第386條各款所列情形，按照同法第385條第1 項前段規
    定，依原告之聲請，由其一造辯論而為判決。
貳、實體部分
一、原告起訴主張略以：原告於74年間與訴外人甲○○交往，甲
    ○○於75年2月間告知原告已懷有原告之子，原告乃於75年2
    月4日與甲○○結婚。婚後甲○○於75年5月27日產下一女即
    被告，因不符民法婚生推定，故被告為非婚生女，而依民法
    準正規定在戶籍上登載原告為被告之父。甲○○又於87 年2
    月19日產下一女即訴外人潘麗雯，因潘麗雯為原告與甲○○
    婚姻關係存續中所生，依法推定為原告之婚生女。嗣原告與
    甲○○於95年7 月21日離婚，原告旋聽聞甲○○在外嘲笑原
    告白白為其扶養2 女，經原告與潘麗雯赴馬偕紀念醫院鑑定
    親子血緣後，得知原告確非潘麗雯之生父，原告遂對潘麗雯
    提起否認婚生子女訴訟，經鈞院97年度親字第59號判決潘麗
    雯非原告之婚生女確定，基此，原告已可確定被告亦非甲○
    ○自原告受胎所生，被告既非原告所親生，則被告即不能因
    準正而為原告之婚生女，惟因戶籍資料仍為上開錯誤記載，
    致兩造間親子關係不明，影響原告私權有受侵害之危險，爰
    提起本件確認親子關係不存在訴訟，以資正名等語，並聲明
    ：如主文所示。
二、被告雖未於最後言詞辯論期日到場，惟據其先前到庭陳述略
    以：伊不知原告是否為伊父親，須待血緣鑑定結果，並聲明
    ：原告之訴駁回。
三、按現行民事訴訟法中親子關係事件之規定，雖未定有確認親
    子關係訴訟之類型，但親子關係存否，不僅涉及相關當事人
    身分關係之確定，同時對於親權、扶養、法定代理甚至繼承
    等法律關係之成立或存在與否，皆產生重要之關連，是以親
    子關係存在與否之確定，所牽連者並非僅係單純之法律事實
    ，同時本類訴訟之標的即為身分上法律關係存否之確認，因
    而向來學說及實務上之見解皆承認親子間身分關係可以作為
    確認訴訟之標的（最高法院23年度上字第397 號判例、最高
    法院62年度第3 次民庭庭推總會決議參照）。又按確認法律
    關係之訴，非原告有即受確認判決之法律上利益者，不得提
    起之；確認證書真偽或為法律關係基礎事實存否之訴，亦同
    ；前項確認法律關係基礎事實存否之訴，以原告不能提起他
    訴訟者為限，民事訴訟法第247條第1項、第2 項分別定有明
    文。而所謂即受確認判決之法律上利益，係指因法律關係之
    存否不明確，致原告在私法上之地位有受侵害之危險，而此
    項危險得以對於被告之確認判決除去之者而言（最高法院42
    年度臺上字第1031號判例參照）。查本件被告戶籍謄本記載
    其生父為原告，惟原告否認被告為其女，是上開戶籍記載是
    否與事實相符，有待釐清，兩造間親子關係即不明確，致原
    告處於不安定之法律地位，在私法上有受侵害之危險，而此
    不確定之法律地位及危險狀態，法院得以判決除去之，故應
    認原告提起本訴有確認利益。
四、次按非婚生子女其生父與生母結婚者，視為婚生子女。民法
    第1064條定有明文。本條規定即學說上所謂「準正」，準正
    之要件有二，其一須有血統上之父母子女關係，其二須生父
    與生母結婚。而所謂生父係指與非婚生子女有血統聯繫者而
    言，故妻所生之非婚生子女如與夫無真實血緣關係（即非自
    夫受胎所生），縱使夫妻結婚亦無法使該子女成為婚生子女
    （最高法院83年度臺上字第1117號判決要旨參照）。經查：
  (一)原告主張其與甲○○於75年2月4日結婚，甲○○於75年5 月
    27日產下被告，依民法準正規定在戶籍上登載原告為被告之
    父。甲○○又於87年2 月19日產下潘麗雯，潘麗雯因係原告
    與甲○○婚姻關係存續中所生，依法推定為原告之婚生女，
    惟原告與潘麗雯鑑定親子血緣後，得知原告確非潘麗雯之生
    父，原告對潘麗雯提起否認婚生子女訴訟，經本院97年度親
    字第59號判決潘麗雯非原告之婚生女確定等情，業據原告提
    出戶籍謄本、其與潘麗雯之親子鑑定報告各1 份為證，復經
    本院職權調取本院97年度親子第59號民事判決核閱無誤，堪
    信為真實。
  (二)按法院認應證之事實重要，且舉證人之聲請正當者，應以裁
    定命他造提出文書。當事人無正當理由不從提出文書之命者
    ，法院得審酌情形認他造關於該文書之主張或依該文書應證
    之事實為真實。此於勘驗準用之。民事訴訟法第343 條、第
    345條第1項、第367 條分別定有明文。原告主張其與被告間
    無親子血緣關係，並聲請兩造為親子血緣鑑定，惟為被告所
    拒，因此項親子血緣鑑定之勘驗方法，對親子關係之判定有
    其科學之依據及可信度，自屬原告重要且正當之證據方法。
    而親子血緣ＤＮＡ鑑定需取兩造之血液為檢體，即需兩造本
    身配合參與始可，此項勘驗之標的物存在於兩造本身，雖被
    告拒絕提出時，法院不得強令為之，惟依上開說明，法院得
    以裁定命被告提出該應受勘驗之標的物，被告若無正當理由
    不從提出之命者，法院得審酌情形認他造即原告關於該勘驗
    標的物之主張或依該勘驗標的物應證之事實為真實，即法院
    得依此對該阻撓勘驗之當事人課以不利益（最高法院91年度
    臺上字第2366號判決參照）。本院爰依前揭規定，於98年11
    月9日裁定命兩造應於98年12月7日下午2 時，攜帶戶口名簿
    及身分證或護照等足資證明身分之證件正本至臺北縣新店市
    ○○路74號法務部調查局鑑識科學處接受親子血緣ＤＮＡ之
    檢驗鑑定（見本院卷第71頁）。原告遵期前往鑑定，而被告
    則未到驗，有該局調科肆字第09800631560 號鑑定書在卷可
    稽（見本院卷第79頁）。被告雖不斷具狀表達原告在其年幼
    時有家庭暴力行為，其已不願再面對原告，驗不驗ＤＮＡ，
    對其都是一種傷害云云，拒絕配合接受血緣鑑定，惟被告所
    述上情，並未舉證以實其說，難信為真實，是被告不配合血
    緣鑑定，並無正當理由。另觀諸本院職權向花蓮市戶政事務
    所函調兩造補、換領國民身分證申請書上所附之照片（見本
    院卷第147至149頁），互核兩造臉型輪廓、五官特徵均甚有
    差異，無一般親子間遺傳神似之處，亦難認兩造間有親緣關
    係，依前揭民事訴訟法第367條準用第345條第1 項之規定，
    本院得審酌上情及相關事證，認原告主張兩造無親子血緣，
    其非被告生父等情為真實。
五、兩造間既無真實之父女血緣關係，雖被告之生母與原告結婚
    ，揆諸前揭說明，仍無從依民法第1064條規定將被告視為原
    告之婚生女。從而，原告請求確認其與被告間親子關係不存
    在，為有理由，應予准許。
六、據上論結，本件原告之訴為有理由，依民事訴訟法第385 條
    第1項前段、第78條，判決如主文。
中    華    民    國    99    年    7     月    20    日
                  家事法庭      法  官  吳韻馨
上列正本證明與原本無異。
如對本判決不服，應於送達後20日內，向本院提出上訴狀（應抄
附繕本）。
中    華    民    國    99    年    7     月    22    日
                                書記官  高明正

司法院資訊處製作；財團法人民間司法改革基金會備份。
